最　高　行　政　法　院　裁　定
　　　　　　　　　　　　　　　　　　 96年度裁字第00900號
抗　告　人　甲○○
相　對　人　苗栗縣苗栗地政事務所
代　表　人　乙○○
上列抗告人因與相對人苗栗縣苗栗地政事務所間提供行政資訊事
件，對於中華民國95年8月8日臺中高等行政法院95年度訴字第31
3號裁定提起抗告，本院裁定如下︰
　　主  文
抗告駁回。
抗告訴訟費用由抗告人負擔。
　　理  由
一、按抗告法院認抗告為不合法或無理由者，應為駁回抗告之裁
    定。
二、原裁定以：
（一）有關請求撤銷苗栗縣政府94年苗府訴字第48號訴願決定及
      相對人94年7月28日苗地一字第0940006303號函（抗告人
      及訴願機關誤繕為0000000000號）原處分部分：相對人之
      苗地一字第0000000000號之日期為94年5月9日，並非94年
      7月28日，內容係為檢送相對人68苗地所一字第711、1396
      號函文之影本，並非行政處分。而94年7月28日苗地一字
      第0940006303號函則係回覆抗告人94年7月10日之陳情書
      及苗栗縣政府94年7月21日府地籍字第0940082290號函，
      並說明該案業經相對人已以94年5月9日苗地一字第094000
      3799號函及94年5月24日苗地一字第0940004537號函復在
      案，難謂其屬行政處分性質。訴願決定予以訴願不受理，
      理由雖有不同，結論尚無不合，仍應予以維持，抗告人提
      行政訴訟請求撤銷，仍非合法，應予駁回。
（二）有關相對人應發給抗告人68年2月10日與68年3月20日之陳
      情內容以及說明核發68苗地所一字第711、1396號二函之
      法律依據部分：相對人於94年5月9日苗地一字第09400037
      99號函核發上開二函之影本各乙份予抗告人，94年5月12
      日抗告人復向相對人申請補發彭嬌英等三人於68年2月10
      日及68年3月20日之陳情書影本及說明其法規命令，經相
      對人94年5月24日苗地一字第0940004537號函以違反行政
      程序法第46條第2項第4款及行政資訊公開辦法第5條（政
      府資訊公開法第18條）之規定不予核發，原處分並無違誤
      。而抗告人並未提起訴願，而係於94年6月6日向相對人提
      出異議書，且94年7月10日分別向苗栗縣政府地政局及研
      考室提出陳情書，抗告人逕起訴請求相對人應發給抗告人
      68年2月10日與68年3月20日之陳情內容以及說明核發68苗
      地所一字第711、1396號二函之法律依據（課予義務訴訟
      ），其起訴亦難認為合法，應予駁回。
三、本件抗告意旨略謂：
    於95年7月11日準備程序，審判長依抗告人之請求，命相對
    人提出其答辯狀所引用之證物、70年之確定判決證明書並說
    明與本案之關係及確認本案68苗地所一字第711、1396號二
    函是否與事實相符有效，惟相對人拒不提出文件及說明。於
    95年8月3日之言詞辯論陳明上開事實，說明本案係權利人與
    義務人之相對關係，並無第三者，相對人以有侵害第三者之
    慮為拒發之理由，文不對題、矛盾。所謂要保護第三者之權
    益，就是相對人自己。抗告人為保護合法權益無端被其損害
    ，爰依民事訴訟法第342條、第343條、第344條第2、3、4款
    ，為請求原審判決或裁定命相對人提出文件及說明法規命令
    。原審對上開事實理由，未予調查，又不備不予斟酌之理由
    ，以抗告人有不備起訴之要件，及相對人所發各函係檢送文
    件及通知性質非行政處分，予以訴願不受理尚無不合，抗告
    人提起行政訴訟不合法，遂依行政程序法第46條第2項第4款
    及資訊公開發第5條、第18條不予核發，並無違誤。抗告人
    對相對人之行政處分未提訴願而起訴請求核發陳情內容及法
    律依據為不合法，應予駁回之理由與事實完全不符、矛盾，
    亦與民事訴訟法第342條第343條第345條之規定不符，當然
    有違背法令，因此提起抗告狀請求撤銷原裁定發回原審實質
    審判。
四、本院判斷：
（一）請求撤銷訴願決定及原處分（相對人94年7月28日苗地一
      字第0940006303號函）部分：
      按提起行政撤銷訴訟，以有行政機關違法之行政處分存在
      為前提，而所謂行政處分，乃中央或地方機關就公法上具
      體事件所為之決定或其他公權力措施而對外直接發生法律
      效果之單方行政行為，此觀行政訴訟法第4條第1項、訴願
      法第3條第1項規定甚明。至若行政機關所為單純之事實
      述或理由說明，既不因該項述或理由說明而生法律效果
      ，自非行政處分，人民對之即不得提起行政撤銷訴訟。
      查抗告人前於94年5月2日向相對人申請示知「68苗地所一
      字第711、1396號函之有關文件及法律依據」，經相對人
      94年5月9日苗地一字第0000000000號函檢送該所「苗地所
      一字第711、1396號函影本各乙份」予抗告人後，抗告人
      又於94年5月12日向相對人申請「補發彭嬌英等3人分別於
      68年2月10日、與68年3月26日之陳情書影本及說明法規命
      令」，經相對人94年5月24日苗地一字第0940004537號函
      復略以「本案申請資料係他人陳情書，依行政程序法第46
      條第2項第4款及行政資訊公開辦法第5條規定，應限制公
      開或提供，不予核發」後，抗告人祇於94年6月6日向相對
      人異議，其後抗告人復於94年7月10日再向苗栗縣政府地
      政局及研考室陳情相對人未依法核發文件及說明法規於法
      有違，經該府以94.7.21府地籍字第0940082290號函移相
      對人，相對人94年7月28日苗地一字第0940006303號函復
      稱：「本案前經本所94.5.9苗地一字第0000000000號函，
      及94.5.24苗地一字第0940004537號函復台端在案（原處
      分）」，抗告人不服，乃提之循序提起行政爭訟等情，為
      原審所認定之事實。準而，相對人94年7月28日苗地一字
      第0940006303號函，純係針對抗告人向苗栗縣政府陳情相
      對人未依法「核發彭嬌英等3人68年2月10日及68年3月20
      日之陳情內容及說明法規依據，於法有違，請求糾正，而
      由該縣政府函移相對人處理後所為之處理意見，其意旨僅
      重申上開申請事件業據相對人分別於94年5月9日苗地一字
      第0000000000號及94年5月24日苗地一字第0940004537號
      函復在案，請抗告人參酌上開二函意旨辦理而已，並未復
      有任何准駁之表示，並不因而發生拒發核發文件之法律效
      果，揆諸首揭規定及說明，並非行政處分，原審法院認抗
      告人不得對之提起行政撤銷訴訟，予以核駁，並無違誤。
      抗告人仍執前詞，求為廢棄，非有理由，應予駁回。
（二）請求核發陳情書及說明法規依據部分：
　　1.其訴訟型態為課予義務訴訟：
　　　按「當事人或利害關係人得向行政機關申請閱覽、抄寫、
      複印或攝影有關資料或卷宗，為行政程法第46條第1項前
      段所明定。是以人民依法具有得向行政機關申請閱覽卷宗
      之公法上請求權。查抗告人前於94年5月2日與94年5月12
      日先後二次向相對人申請核發該相對人「68苗地所一字第
      711、1396號函之相關文件及說明法規依據，該相對人接
      獲申請後，除僅發給上開二函之影本外，其餘相關文件均
      以抗告人之申請，有違行政程序法第46條第2項第4款及行
      政資訊公開辦法第5條規定，拒不發給。抗告人不服，乃
      起訴主張「被告機關（即相對人）應發給原告（即抗告人
      ）68年2月10日與68年3月20日陳情書內容（為訴外人彭嬌
      英等3人所提），及以文件說明核發68苗地一字第711、13
      96號二函之法律依據」等情，業據原審法院於95年7月11
      日行準備程序闡明甚詳，有該準備程序筆錄附原審卷可稽
      。是以本件訴訟之性質，核屬抗告人不服相對人對其依法
      申請核發陳情書內容及說明法律依據之案件，而為拒絕之
      行政處分可提起之課予義務訴訟，至為明顯。
　　2.抗告人提起本件課予義務訴訟，未經合法訴願程序，其訴
　　　為不合法。
　　　按行政訴訟法第5條第2項規定：「人民因中央或地方機關
　　　對其依法申請之案件，予以駁回，認為其權利或法律上利
      益受違法損害者，經依訴願程序後，得向高等行政法院提
      起請求該機關應為行政處分或應為特定內容之行政處分之
      訴訟」。是以提起該條所定課予義務訴訟，須以經過訴願
      為其前提，其未經過訴願程序，逕提該訴訟，自非法之所
      許。
      查抗告人前於94年5月2日向相對人申請示知「68苗地所一
      字第711、1396號函之有關文件及法律依據」，經相對人9
      4年5月9日苗地一字第0000000000號檢送該所「苗地所一
      字第711、1396號函影本各乙份」予抗告人後，抗告人又
      於94年5月12日向相對人申請「補發彭嬌英等3人分別於68
      年2月10日及68年3月20日之陳情書影本及說明法規命令」
      ，經相對人94年5月24日苗地一字第0940004537號函復略
      以：「本案申請資料係他人陳情書，依行政程序法第46條
      第2項第4款及行政資訊公開辦法第5條規定，應限制公開
      或提供，不予核發後，抗告人祇於94年6月6日向相對人異
      議，其後抗告人復於94年7月10日再向苗栗縣政府地政局
      及研考室陳情相對人未依法「核發文件及說明法規依據,
      於法有違」，經該縣政府以94年7月21日府地籍字第09400
      82290號函移相對人查明逕復，嗣由相對人94年7月28日苗
      地一字第0940006303號函復稱：「本案前經本所94.5.9苗
      一字第0000000000號函，及94.5.24苗地一字第094000453
      7號函復台端在案」，抗告人不服，乃起訴主張如其起訴
      狀聲明(二)所述等情，業據原審認定甚詳。果爾，本件抗告
      人所不服者，厥為相對人對其94年5月2日及94年5月12日
      依法申請「核發文件及說明法律依據」之案件，相對人分
      別於以：(1)94年5月9日苗地一字第0000000000號函，及(2)
      94 年5月24日苗地一字第0940004537號函予以拒絕之行政
      處分，至為明顯。而抗告人對上開二函之行政處分，並未
      依法訴願，又據原審法院調查屬實。從而揆諸首揭規定及
      說明，抗告人在原審所提此部分之訴訟，難認為合法。原
      審法院以程序核駁，亦無違誤。抗告意旨，求為廢棄，非
      有理由，應予駁回。
      雖：(1)抗告人不服相對人94年5月24日苗地一字第0940004
      537號函，曾於94年6月6日具狀向相對人異議，此項異議
      依訴願法第57條前段規定，固得視為抗告人已在法定期間
      內提起訴願，然抗告人隨後並未依同條但書之規定，於30
      日內補送合於規定之訴願書，仍應認未經合法訴願。(2)抗
      告人對相對人94年7月28日苗地一字第0940006303號函，
      固已於94年8月22日向苗栗縣政府提起訴願，然查相對人
      之上開函復意旨，純係抗告人向苗栗縣政府陳情相對人「
      未依法核發文件及說明法律，於法有違，請求糾正」，而
      由該縣政府函移相對人查明後，由相對人所為之答覆，非
      屬針對抗告人依法申請案件而拒為之行政處分。上開訴願
      無從認屬抗告人不服相對人94年5月24日苗地一字第09400
      04537號拒發文件行政處分之訴願；縱可認屬針對相對人
      94年5月24日苗地一字第0940004537號所提之訴願，其訴
      願亦已逾期，此部分之訴仍不合法，併此明。
四、依行政訴訟法第104條、民事訴訟法第95條、第78條，裁定
    如主文。
中　　華　　民　　國　　96　　年　　4　　 月　　30　　日
                  第六庭審判長法  官　張　登　科
                              法  官  葉　百　修
                              法  官　藍　獻　林
                              法  官　林　清　祥
                              法  官　鄭　小　康
以  上  正  本  證  明  與  原  本  無  異
中　　華　　民　　國　　96　　年　　5　　 月　　1　　 日
　　　　　　　　　　　　　　　書記官　邱　彰　德
